【裁判字號】    92,聲判,23
【裁判日期】    920926
【裁判案由】    聲請交付審判
【裁判全文】
臺灣屏東地方法院刑事裁定                          九十二年度聲判字第二三號
    聲  請  人  乙○○
    聲  請  人  丙○○
    代  理  人  蘇精哲
    被      告  甲○○
右列聲請人因告訴被告偽造文書案件，不服臺灣高等法院高雄分院檢察署九十一年度
上聲議字第六九三號駁回再議之處分（原不起訴處分案號：臺灣屏東地方法院檢察署
九十一年度偵續字第七號），聲請交付審判，本院裁定如左：
    主  文
聲請駁回。
    理  由
壹、
一、聲請人原告訴意旨略以：被告甲○○與聲請人丙○○、乙○○係同胞兄弟，詎甲
    ○○於民國（下同）八十一年間起，趁父親李進益、母親李黃割病重無法親自料
    理庶務期間，乘機竊取父、母親之定期存單與存摺，先於八十一年三月二十日偽
    造李黃割之簽名，解除李黃割於臺灣銀行屏東分行之定期存單新臺幣（下同）一
    百九十五萬元後，轉帳至李進益設於臺東中小企銀萬丹分行五六七—三帳戶內；
    繼於八十一年七月三十日，再次以同一手法，偽造李黃割簽名，解除李黃割於臺
    灣銀行屏東分行之定期存單二百萬元，轉帳至前開五六七—三帳戶內，再逐步將
    李進益帳戶中之金額盜領殆盡。因認被告涉有刑法第三百二十條之竊盜及第二百
    十條、第二百十六條行使偽造私文書等罪嫌。
二、台灣屏東地方法院檢察署檢察官偵查結果，以按犯罪事實應依證據認定之，無證
    據不得推定其犯罪事實，刑事訴訟法第一百五十四條定有明文。又告訴人之告訴
    ，係以使被告受刑事訴追為目的，是其陳述是否與事實相符，仍應調查其他證據
    以資審認；且所謂證據，須適於為被告犯罪事實之證明者，始得採為斷罪之資料
    。本件被告甲○○否認有何竊盜、偽造文書等犯行，辯稱：李進益及李黃割之存
    摺及印章均由其等自行保管，他們生前有託伊去銀行辦理事情，伊沒有盜領金錢
    ，伊曾向父親李進益借過七百五十萬元，但已經還清等語。而經查：（一）李黃
    割於臺灣銀行屏東分行之兩筆定期存一百九十五萬元及二百萬元係分別於八十一
    年三月二十日及同年七月三十日解約，經質之證人即當時銀行之承辦人史全成證
    稱：當時是甲○○父親來辦理的，因為老先生常來我們銀行，我們都認識他，我
    沒注意到甲○○有無陪同去等語，另於八十一年間辦理定期存款解約是否需本人
    親自辦理或可授權他人辦理，經函詢臺灣銀行屏東分行結果，函覆稱：依臺北市
    銀行公會七十年一月十二日倉儲字二二六五號函示有關定期儲蓄存款辦理中途解
    約無須存款人說明原因或提驗國民身份證，只憑存單及存款人原留印鑑即可辦理
    ，有該分行九十二年一月十六日屏東營字第Ｚ○○○○○○○○○一號函附卷可
    稽，足見定期存單之解約無須由本人親自辦理，是被告固坦承轉帳傳票上之金額
    填載為其筆跡，惟此尚不足以證明被告係在未經授權之情形下，偽造李黃割之簽
    名並擅自填載轉帳傳票之金額。又被告之母李黃割係於八十二年九月二十九日死
    亡，父李進益於八十五年十一月三十日死亡，而聲請人丙○○自承其父母親生前
    均自行管理財產，乙○○亦陳稱其父李進益生前精神狀況不錯。另聲請人二人均
    稱：經濟大權是由母親掌管，但父親會幫忙處理等情，又證人即雙方之姊妹李美
    亦證述：李進益生前精神良好，頭腦清醒，身體也很好等語明確。據此，如被告
    苟有盜領情事，其父母親豈會於生前不加聞問之理？雖聲請人二人主張被告係趁
    父母親病重時乘機盜領，並曾於八十八年三月十日在聲請人等所召集之協調會中
    坦承犯行云云，惟由聲請人等所提出之李黃割、李進益因病住院紀錄以觀，其等
    病情尚不足以影響李黃割及李進益之心智（例如李黃割曾因左側股骨骨折住院、
    李進益曾因血尿、攝護腺肥大、頭部外傷、高血壓、心臟病以及敗血症等住院）
    。至於協調會紀錄之資料，已據被告於偵查中否認其自白之任意性，是尚難僅憑
    李黃割、李進益之財產有變動之情形，即謂被告有竊取定期存單、存摺及偽造文
    書盜領款項之犯行。（二）關於被告另辯稱父親李進益生前曾借予款項七百五十
    萬元部分，據證人李美證稱：是我妹妹吳李足跟我說她要跟我父親借錢，我父親
    跟她說錢已借給甲○○，沒錢可借她，後來我回去看我父親，問他借甲○○多少
    錢，他說沒多少，我不便再問下去，之後我回去途中，就跑去問甲○○向父親借
    多少錢，甲○○說借七百五十萬元；後來我父親叫我回去說要一百萬元給我，他
    說甲○○已經還錢，就把錢分給姊妹等語。足見被告與其父親李進益間確有金錢
    往來，惟其已將債務還清，且李美既為雙方之姊妹，其證詞當無偏袒任何一方之
    虞，是被告此部分所辯，應為可採。（三）聲請人所請求調查李進益於屏東第一
    信用合作社萬丹分行（現改制為聯信商業銀行萬丹分行）Ｚ000000000
    0000帳號自八十一年一月一日起至八十三年五月止之資金往來資料，經函詢
    結果如下：八十一年一月三十日轉帳支出二百萬三十八元匯至台銀屏東分行；八
    十一年三月二十五日轉帳支出九十萬元，存入其本人定期存款六個月、分為五十
    萬元、四十萬元二筆；八十一年七月二十三日轉帳支出一百五十萬元，存入其本
    人定期存款六個月、七十五萬元二張；八十二年二月九日轉帳支出一百五十萬元
    ，開立屏東合庫支票，票號0000000號；八十二年二月十一日轉帳支出五
    十萬元，開立屏東合庫支票，票號0000000號；八十二年三月十一日轉帳
    支出三千九百二十八元，繳納該行其本人利息，有聯信商業銀行萬丹分行九十一
    年十一月二十七日（九一）聯信銀萬字第ＯＯＯ一四五函附卷可稽。聲請人另請
    求調查李進益設於臺東中小企業銀行萬丹分行一九Ｚ0000000000號帳
    號，八十一年十月三日提領三十萬元、八十二年二月九日提領二百萬元、八十二
    年二月九日提領三百五十萬元、八十二年五月十九日提領五十萬元、八十二年五
  月十九日提領二十萬元、八十二年五月二十一日提領五十五萬元、八十二年五月
    二十一日提領九十五萬元、八十二年五月二十一日提領三十五萬元、八十二年八
    月十日提領四十萬元、八十三年九月二十七日提領一百萬元之資金流向資料，及
    八十一年三月二十日有無一百九十五萬元入帳，同年七月三十日有無二百萬元入
    帳，經函詢結果，在該銀行並無上開往來資料，有台東區中小企業銀行九十二年
    四月二十一日九十二年萬字第三一號函可佐；聲請人另請求調查甲○○、李枝勇
    、李協昌、廖秀霞於屏東第一信用合作社自八十一年至八十六年所有定存與活存
    存提款資料，經函詢結果，分別由聯信商業銀行自由分行以九十二年一月十六日
    （九一）聯信銀自第ＯＯＯ三號函、聯信商業銀行萬丹分行以九十二年一月二十
    二日（九二）聯信銀萬字第ＯＯＯＯＯ一三號函、聯信商業銀行和生分行以九十
    二年一月二十一日（九二）聯信銀和字第二十號函復其等資金往來交易明細；又
    聲請人所指被告、李靜芳、李秋萍於臺東中小企業銀行自八十一年至八十六年所
    有定期存款與活期存款存提款資料，經函詢結果，臺東區中小企業銀行亦分別函
    覆被告及李靜芳之資金往來明細表，惟李秋萍在該銀行並無存款往來資料，有臺
    東區中小企業銀行九十二年四月十四日九十二年萬字第二七號函可參。由上述各
    銀行函覆之資料觀之，僅能知悉李進益於屏東第一信用合作社萬丹分行及臺東中
    小企業銀行萬丹分行有資金出入情形，惟經與被告、李協昌等人帳戶間之資金往
    來情形比對結果，並無法認定李進益資金之支出均係由被告領出後匯入李協昌等
    人之帳戶內，自無法遽認被告有何偽造文書及盜領情事。此外，復查無其他積極
    證據足認被告有何竊盜、偽造文書等犯行，因認被告罪嫌不足而為不起訴處分，
    經核尚無不合。
三、聲請再議意旨略以：（一）聲請人父親李進益於八十一年三月十一日即因病住院
    ，不良於行，何能親自前往銀行解約？該二筆存款之存款人名義係李黃割，倘由
    本人親自解約，應係李黃割本人，而非李進益，原檢察官採信史全成之證言，有
    違經驗法則。（二）八十一年三月十一日前後，李進益、李黃割二人皆因病住院
    ，又如何能蓋妥原留印鑑授權被告解約？（三）被告係李進益、李黃割之親生子
    ，被告苟有盜領情事，父母當予護短而不予張揚，原檢察官認被告苟有盜領，父
    母定會加予追究，亦有違經驗法則。（四）八十八年三月十日協調會過程平和，
    被告指摘該次自白非出於任意性，顯與事實不符。另同年月十五日，第二次協調
    時，被告親簽協議書，表明確實有盜領之行為，原檢察官對此不利於被告之證據
    ，未加採信，實有違誤。（五）證人李美之日常起居常由被告照護，且曾自被告
    無償收受一百萬元，其證言是否公正，非無疑慮。（六）原檢察官雖函調李進益
    銀行帳戶內資金往來明細，但未查明有無轉入被告或其子李協昌之帳戶內，即遽
    斷被告無犯罪嫌疑，尚有違誤。（七）被告與李進益金錢借貸七百五十萬元之時
    期為何？何時還款？李進益、李黃割之銀行存款於八十一年至八十四年間大幅減
    少，其原因為何？原檢察官均未查明云云。
四、台灣高等法院高雄分院檢察署再議駁回處分書則以：（一）認定不利於被告之事
    實，須依積極證據，苟積極證據不足為不利於被告事實之認定時，即應為有利於
    被告之認定，更不必有何有利之證據，最高法院著有三十年上字第八一六號判例
    可循。本件被告係李進益、李黃割之親生子，依情依理，李進益、李黃割於生前
    授權被告處理渠等財物之事，非無可能，雖聲請人稱李進益、李黃割於八十一年
    三月間已因病住院，無從親自解約，但聲請人亦未能舉證證明李進益、李黃割於
    生前確未授權被告之情事，揆諸前開判例，自應為有利於被告之認定，亦即不得
    以李進益、李黃割住院及可能不追究親生子一節，即當然推定被告未經授權而有
    竊取定存單與存摺盜領金錢之行為。（二）依卷附八十八年三月十日之協調會記
    錄第十頁、第十五頁記載，被告僅分別謂「人總會做錯事，‥‥」、「我拿出五
    百萬元，你們各二百五十萬元」等語，被告並未承認其有竊盜或偽造文書之行為
    。又同年月十五日被告與聲請人所訂立之協議書，亦僅載明彼三人就李進益、李
    黃割生前財產及死後遺產，達成協議等語，並未載明被告有竊取定存單與存摺盜
    領金錢之行為，是該等協調會紀錄及協議書均不足以證明被告有犯罪行為。（三
    ）至於證人李美之證詞是否偏頗、李進益銀行帳戶內資金有無轉入被告或其子李
    協昌之帳戶內、被告與李進益間金錢借貸情況為何以及李進益、李黃割生前之銀
    行存款有無大幅減少各節，縱或有之，亦均不足以證明李進益、李黃割生前未授
    權被告處理渠等財物之事，是原檢察官以該理由處分不起訴，委無不合。聲請再
    議意旨指摘原處分不當，尚不足採。
貳、聲請人聲請交付審判理由略以：
一、（一）李進益於八十一年三月十一日至同年月二十陸續住院，期間已不良於行，
    如何親自前台灣銀行屏東分行辦理解約手續，顯見證人史全成之證詞不足採信，
    再證人史全成之證詞尚有疑未釐清之處。（二）應再查明李黃割原留印鑑印文為
    何，原留印鑑何在？當時辦理解約之相關文件是否確實蓋妥李黃割之原留印鑑。
    又李黃割於八十一年三月一日至同年四月戴日住院，參照李進益之住院期間，可
    推認八十一年三月二十日前後幾日，李進益、李黃割皆因病住院，又如何蓋妥原
    留印鑑授權被告解約，而授權經過一節，未經檢察官詳查，稍嫌速斷。再八十一
    年三月二十日當天，並非僅有解約行為，尚有轉帳行為，且自李黃割轉帳至李進
    益帳戶，應再查明委託他人轉帳需何資料。（三）被告為李進益、李黃割之子，
    被告果有盜領情事，被告父母自有護短而不願張揚之理。且李黃割不不識字之鄉
    下人，豈有要求對渠等銀行帳戶往來逐筆精確知悉，李進益、李黃割是曾確實知
    悉被告處理委記事情經過，皆非無疑。
二、（一）被告辯八十八年三月十日協調會係非出於自白任意性，有協調會議錄音帶
    佐證，再何以不對被告施以測謊。再同年月十五日第二次協調會，中，被告親簽
    協議書表彰確有盜領之行為，並以三千一百四十七萬結算。（二）證人李美與其
    他三位姐妹於八十三年間，由被告處無償收受一百萬元，其換詞恐有偏袒之慮。
    再證人李美所稱已將債務還清一舠，與被告於八十八年五月十一日遺產分配協調
    會會議內容所載尚欠一百六十萬未還清不符。檢察官將函查之相關銀行資金往來
    結果，概括列於不起訴處分書內，未為比對，遽認無法認定李進益資金之支出，
    均係由被告領出後匯入李協昌等人帳戶內，顯有理由不備之違誤。再李進益於屏
    東第一信用合作社萬丹分行帳號內之資金往來，檢察官未予查明是否有進入被告
    或其子等人之帳戶內。
三、（一）被告究竟有無受李進益、李黃割委託處理金錢事務，前後供詞不一。（二
    ）八十一年三月十六日盜領李黃割二筆定期存款共計一百萬元，不起訴處分習對
    此部分全未交代，有不備理由之違誤。（三）被告與李進益金錢借貸七百五十萬
    元之時間為何，何時還款，全部清償否，皆未經檢察官查明。（四）李進益、李
    黃割於八十一年至八十四年間存款應共計有五至七百萬之，何以於八十四年十一
    月二十日註銷帳戶時，僅餘七千八百八十八元未予詳查。（五）原不起訴第分不
    採被告於八十八年三月十日、同年月十五日二次協調會紀錄，未敘明理由。（六
    ）聲請人曾於原偵查程序中提出被告甲○○八十六年一月二十八日盜領李進益之
    電話保證金之證據，檢察官未敘明不足認定被告有罪之理由，顯有重大瑕疵。（
    七）李進益確於台東中小企銀萬丹分行有000000000000號帳戶，惟
    台東中小企銀竟回覆稱無存款往來資料，顯見該函與事實不符，仍待詳查。（八
    ）被告在偵查中曾經坦承李黃割八十一年三月二十日台銀解約支票，八十一年三
    月十一日台銀解約上母親簽名筆跡好像為其筆跡，被告在八十八年一月二十一日
    律師函中有提到他聲明我父母未授權他解約等話語。（九）證人即聲請人之姊妹
    吳李祝可證明被告所言不實在。（十）證人史全成在偵訊中有說我父親確實有去
    辦解約，後來他有改稱我確定去辦理解約的不是這位老人家，筆錄中未記載後半
    段部分。
參、按新修正刑事訴訟法第二百五十八條之一規定告訴人得向法院聲請交付審判，係
    新增對於「檢察官不起訴或緩起訴裁量權」制衡之一種外部監督機制，法院僅就
    檢察官所為不起訴或緩起訴之處分是否正確加以審查，以防止檢察機關濫權，依
    此立法精神，同法第二百五十八條第三項規定法院審查聲請交付審判案件時「得
    為必要之調查」，其調查證據之範圍，自應以偵查中曾顯現之證據為限；而同法
    第二百六十條對於不起訴處分已確定或緩起訴處分期滿未經撤銷者得再行起訴之
    規定，其立法理由說明該條所謂不起訴處分已確定者，包括「聲請法院交付審判
    復經駁回者」之情形在內，是前述「得為必要之調查」，其調查證據範圍，更應
    以偵查中曾顯現之證據為限，不得就告訴人新提出之證據再為調查，亦不得蒐集
    偵查卷以外之證據，否則，將與刑事訴訟法第二百六十條之再行起訴規定，混淆
    不清，亦將使法院兼任檢察官而有回復「糾問制度」之虞；再依此立法精神，法
    院就聲請交付審判案件之審查，應以審酌告訴人所指摘不利被告之事證未經檢察
    機關詳為調查斟酌，或不起訴處分書所載理由違背經驗法則、論理法則及證據法
    則為限，且法院裁定交付審判，即如同檢察官提起公訴使案件進入審判程序，是
    法院裁定交付審判之前提，尚必須偵查卷內所存證據已符合刑事訴訟法第二百五
    十一條第一項規定「足認被告有犯罪嫌疑」檢察官應提起公訴之情形，亦即該案
    件已經跨越起訴門檻，否則，縱或法院對於檢察官所認定之基礎事實有不同判斷
    ，但如該案件仍須另行蒐證偵查始能判斷應否交付審判者，因交付審判審查制度
    並無如同再議救濟制度得為發回原檢察官續行偵查之設計，法院仍應依同法第二
    百五十八條之三第二項前段規定，以聲請無理由裁定駁回，合先敘明。
肆、經查：
一、聲請交付審判理由一（一）、三（十）部分：證人史全成為本案定存解約之台灣
    銀行承辦人員，其就本案定存單解約之流程、是否須本人才能解約、解約通知單
    是否須本人填寫、本案定存解約單是誰去辦理解約等情，均已於檢察官偵訊之初
    證稱：「十年了、我不記得了」「時間太久了，我忘記了」等語（九十一年偵續
    字第七號卷第五十九面），乃其於同日檢察官訊問被告甲○○後竟改稱：「辦定
    存是由甲○○父親來辦的，存他太太李黃割的名字，都是一個人去，辦解約也應
    該是甲○○父親，因為老先生常來我們銀行，我們都認識他，我沒注意到甲○○
    有無陪同去」等語（同前偵卷第六十一面），惟查本件定存解約距證人史全成到
    庭為證已有十餘年之時間，而證人史全成亦證稱：「只記得這個人有很多筆正存
    單」等語（同前偵卷第五十九面），足見其與李進益不不熟稔，參酌前揭就定存
    單解約之流程等證人史全成均已無法詳確記憶，衡情證人史全成要難於相隔十餘
    年後，尚能清晰記憶李進益特定定存款項解約是否親自來辦理，證人史全成其前
    揭改稱之證詞，顯係受限於人之知覺記憶，逕以李進益常來銀行，即遽以「判斷
    」該辦理定存解約之人，「應該」是李進益等語，其證詞並非本其記憶為直接之
    事實描述，不足為直接證明辦理本案定存解約之人之認定，本件原不起訴處分書
    援引前揭證人史全成改稱之證詞，似認本案定存解約係由李進益親自辦理，其認
    定事實容有未洽。惟證人史全成之證詞雖不足為有利被告之認定，然此對被告所
    涉犯罪嫌疑，亦未能有何適切之證明，並未因此而得有何積極證明被告犯罪之證
    據，要不影響本案是否已跨越起訴門檻之認定。
二、就聲請交付審判理由一（二）部分：本案李黃割解除定存契約之詳細資料印鑑卡
    影本、銷戶傳票、中途解約通知單等，有台灣銀行屏東分行（八八）銀屏營字第
    六六二號函附資料在卷可按，經比對相關印文，客觀上難認有不符之處。再本案
    證明被告是否係在未經授權之情形下，偽造李黃割之簽名並擅自填載轉帳傳票之
    金額之主要人證李黃割、李進益均已死亡，就其餘相關事證，檢察官亦非未詳為
    調查斟酌，另委託他人轉帳需何資料，客觀上亦難認與查明被告犯嫌有何直接關
    係，故就聲請交付審判理由一（二）部分，顯難認原處分有何違誤。
三、就聲請交付審判理由一（三）部分：此部分業據駁回再議處分書於理（一）論述
    甚詳，聲請人在無何依據下，違背證據法則，逕為被告不利之推論，亦難認原處
    分有何違誤。
四、就聲請交付審判理由二（一）、三（五）部分：按測謊鑑定須以具体「行為」之
    有無為測試標的，其結果可藉由相關事證驗證，至於被告供述是否出於任意性，
    顯屬感官知覺，無法檢驗測謊結果之正確性，自不宜測謊，其餘聲請理由，業據
    駁回再議理由（二）中詳述，難認檢察機關有未詳為調查斟酌或違誤之處。
五、就聲請交付審判理由二（二）、三（三）（四）（七）部分：證人李美所受受之
    一百萬元，依證人李美於偵查中之證詞，為李進益之贈與，要難遽認有偏袒被告
    之情。再證人李美並未明確證稱李進益有說甲○○已將債務「還清」等語，且原
    不起訴處分書引用證人李美之證詞，係為說明李進益與被告間確有借貸七百五十
    萬之事實，被告是否還清該筆借貸，為應繼分扣還之民事糾紛，核與被告是否犯
    罪無涉。再被告既與李進益有金錢往來，聲請理由三（七）部分自無再予查明之
    必要。又駁回再議理由（三）中亦已詳述此部分與證明被告犯罪無涉，亦難認檢
    察機關有未詳為調查斟酌或違誤之處。
六、就聲請交付審判理由三（一）（九）部分：被告前後供詞不一，依證據法則，非
    足為積極認定被告犯罪事實之證據。
七、就聲請交付審判理由三（二）（六）部分：此部分檢察官或有漏未處理之情形，
    惟此要係檢察官應否再行偵查之問題，並非足為聲請交付審判之理由。
伍、綜上所述，聲請人求予交付審判之理由，除前述理由肆、一部分足認原不起訴處
    分書所依憑之理由容有未洽，惟此不足為本案已跨越起訴門檻之認定。至其餘聲
    請理由，經核原處分就如何認定被告罪嫌不足，均已詳述其所憑之理由，且上開
    理由從形式上觀之，並無何違背經驗法則、論理法則及其他證據法則之處，聲請
    人未為詳細審究原處分所指犯罪事實須憑積極之證據而為認定等情，依憑己見，
    為事實上之爭辯，顯與法律明定聲請交付審判應提出理由之規定不符，揆諸首揭
    說明，本件交付審判之聲請為無理由，依法應予駁回。
據上論斷，應依刑事訴訟法第二百五十八條之三第二項前段，裁定如主文。
中      華      民      國      九十二年    九    月    二十六    日
                                     臺灣屏東地方法院刑事第四庭
                                         審判長法  官  簡志瑩
                                               法  官  陳松檀
                                               法  官  郭書豪
右正本證明與原本無異。
不得抗告。
                                               書記官  唐淑嫻
中      華      民      國      九十二      年    九    月    二十六    日


司法院資訊處製作；財團法人民間司法改革基金會備份。
